臺灣臺南地方法院民事判決
110年度重訴字第269號
原      告  許得修  

            許得裕  

            許仁傑  


            許仁龍  

            許丁福  

            許仁忠  


            許仁正  

            許仁毅  

            許瀚錚  

            許得滿  

上一人
訴訟代理人  許琇蓉  
原      告  許明昌  

上列11人
訴訟代理人  邱基峻律師
            吳孟謙律師
被      告  許仁瑞    籍設臺南市○○區○○路0段000號                          （臺南○○○○○○○○中西辦公處）

訴訟代理人  吳岳輝律師
            鄧曉玲  
上列當事人間請求給付違約金事件，經本院於民國111年2月24日
言詞辯論終結，判決如下：
    主  文
原告之訴駁回。
訴訟費用由原告負擔。
    事實及理由
一、原告起訴主張：原告與被告就臺南市東區富農段及裕南段 
    等共有土地及道路用地，於民國109年12月13日共同簽訂 「
    許氏家族土地出售分配款協議書」，被告業已簽名、用印及
    按捺指紋於上。復系爭協議書第1條明文：「立契約人各方
    均同意就上揭土地與買方議定買賣契約後，各宗房及土地登
    記名義人應依買方及代書指示，協同辦理後續買賣契約簽約
    及用印手續，不得藉故拖延。」系爭協議書第15條亦約定：
    「本契約訂定後，任一方未具正當理由或未經全體他方同意
    違反本契約相關規定時，應賠償他方新臺幣(下同)伍仟萬元
    之懲罰性違約金。」 嗣被告於109年12月16日，與李瑞玫等
    人就前揭土地簽訂土地買賣契約，是依前述協議書第1條，
    被告自負有依李瑞玫等買方及代書指示，協同辦理後續買賣
    契約簽約及用印手續，不得藉故拖延之義務。復依該土地買
    賣契約第2條規定，被告理應於110年2月9日，備齊其土地所
    有權移轉登記所需文件並完成用印手續，以配合辦理產權移
    轉登記。詎被告嗣後竟拒絕於上開期日協同辦理用印手續，
    而未依土地買賣契約履行，致李瑞玫等買方僅得向被告發出
    正式存證信函，顯見被告確有未依土地買賣契約以及系爭協
    議書第1條履行之情形。被告既已違反系爭協議書之規定，
    原告自得以系爭協議書第15條為請求權基礎，向被告請求50
    ,000,000元懲罰性違約金，復依最高法院109年度台上字第2
    39號民事判決意旨，原告於不拋棄其餘部分債權請求下，依
    法為一部之請求，聲明請求被告給付13,500,000元及自起訴
    狀繕本送達翌日起至清償日止，按年息百分之5計算之利息
    。
二、被告之答辯：系爭協議書第1條係警示之詞，非債務内容。
    系爭協議書係約定就許氏家族土地擬出售後所得價金如何分
    配、運用、保管、撥付，系爭協議書簽訂時（109年12月13
    日簽訂），許氏家族土地尚未出售，簽訂系爭協議書人並無
    系爭協議書第1條之義務。系爭協議書第1條規定「不得藉故
    拖延」，剝奪出賣人抗辯權之行使，有背公序良俗，無 效
    。許氏家族土地出售後所得價款，均分為十等分另剩餘一等
    分充為家族公用基金（系爭協議書2條）。然各宗房人數不
    一，系爭協議書第15條規定，任一方懲罰性違約金均為50,0
    00,000元，不符比例原則，幾近於每一等分應分得金額 ，
    且超過每一立契約人實際可分得金額，名為懲罰性違約 金
    ，實為威嚇立契約人，對個人人身自由作過度之限制，違 
    背公序良俗，應為無效。再者，由誠信原則及利用權力地位
    觀察，系爭協議書第15條50,000,000元懲罰性違約金之約 
    定，許氏家族利用其優越地位，使簽訂系爭協議書之家族成
    員被迫接受不適當，且不公平之責任限制，仍係違反公序 
    良俗，應屬無效。且被告所有東區裕南段0000-0000地號土 
    地（持分60分之1) ，已於109年12月31日移轉登記予李瑞玫
    ，可證被告已將印章、印鑑證明、身分證影本等交予代 書
    ，配合辦理產權移轉登記，並未違反系爭協議書第1條之 約
    定。被告於110年1月間，將戶籍遷至臺南市○○區○○ 里○○路0
    0號9樓之14，並更換身分證，之前交予代書之印 鑑證明與
    新身分證不符，致無法辦理產權移轉登記。代書要求被告交
    付新印鑑證明、身分證影本，因被告發現履保價款並未撥入
    帳戶，覺有蹊蹺。被告請求原告等交付系爭土地 買賣契約
    書、信託契約書(履保契約書），供被告閱覽、影 印，然均
    遭原告等拒絕。原告等以買賣契約書正本涉及家族成員個資
    ，必須保密為由拒絕交付，有違民法第148條第2 項誠實信
    用原則。又原告要求被告用印更正。被告核對後 發現信託
    契約書（編號06982)正本附件一之交易金額為17,997,000元
    ，陽信銀行左營分行更改交易金額為3億3千1百零 6萬4千5
    百元，相差近20倍，如此鉅大金額錯誤，信託契約書（履保
    契約書）金額是否確有寫錯情事，被告於用印前 自有請求
    交付閱覽之權，被告未確認金額寫錯前，當無盲目交付印章
    之理。並聲明：原告之訴駁回。
三、得心證之理由：
(一)被告主張系爭協議書第1條、第15條違背公序良俗而無效，
    有無理由?
　⒈按法律行為，有背於公共秩序或善良風俗者，無效，民法第7
    2條定有明文。所謂法律行為有背於公共秩序或善良風俗者
    無效，乃指法律行為本身違反國家社會一般利益及道德觀念
    而言。
　⒉兩造訂立之系爭協議書第1條約定：「立契約人各方均同意就
    上揭土地與買方議定買賣契約後，各宗房及土地登記名義人
    應依買方及代書指示，協同辦理後續買賣契約簽約及用印手
    續，不得藉故拖延。」、第15條約定：「本契約訂定後，任
    一方未具正當理由或未經全體他方同意，違反本契約相關規
    定時，應賠償他方新臺幣伍仟萬元之懲罰性違約金。」等情
    ，為兩造所不爭執。被告雖主張系爭協議書第1條剝奪出賣
    人抗辯權行使，有背公序良俗云云，然系爭協議書第1條約
    定之「不得藉故拖延」，依其一般文義解釋之理解，乃指當
    事人不可憑藉非正當(即顯無法律上、法理上、常情上依據)
    之原因、理由而拖延契約之履行而言，並無何剝奪當事人抗
    辯權之問題；且該條文之約定，亦無排除當事人仍可適用民
    事法相關任意規定之意，當事人依法所可主張之權利，不受
    影響。是此約定實無何背於一般利益、道德觀念的情形，被
    告認為該約定背於公序良俗而無效，容有誤會。又被告雖主
    張系爭協議書第15條約定不符比例，違背公序良俗云云，然
    本於私法自治、契約自由原則，當事人就有關違約金金額、
    計算等事項，本可自由約定之；契約當事人如於契約中已約
    定一方有債務不履行情事發生時，應按如何之標準資以計算
    違約金者，應先依約定計算違約金，苟其約定對違約金義務
    人一方有過高情事，亦有民法第252條之規定得予酌減。是
    被告所稱之情，難謂有何背於公序良俗可言，其認該第15條
    約定無效，並不可採。
　⒊被告主張系爭協議書第1條、第15條約定，因違背公序良俗而
    無效，難以憑採，並無理由。
(二)原告主張依系爭協議書第15條約定，請求被告給付違約金，
    有無理由？
　⒈按當事人互相表示意思一致者，無論其為明示或默示，契約
    即為成立。當事人對於必要之點，意思一致，而對於非必要
    之點，未經表示意思者，推定其契約為成立，關於該非必要
    之點，當事人意思不一致時，法院應依其事件之性質定之。
    民法第153條定有明文。復按當事人締結之契約一經合法、
    合意成立，雙方均應受其拘束。又當事人間所訂契約，除與
    強行法令相反外，其契約中所表示之意思，法院自應依據以
    為判斷。另按解釋意思表示，應探求當事人之真意，不得拘
    泥於所用之辭句，民法第98條定有明文。即解釋契約，應於
    文義上及論理上詳為推求，以探求當事人立約時之真意，並
    通觀契約全文，斟酌訂立契約當時及過去之事實等其他一切
    證據資料，本於經驗法則及誠信原則，從契約之主要目的作
    全盤之觀察，以為其判斷之基礎，不能徒拘泥字面或截取書
    據中一二語，任意推解致失其真意。
　⒉原告主張被告不配合土地買賣契約書之用印、不偕同辦理履
    約保證專戶用印及該專戶撥款用印，違反系爭協議書第1條
    約定等語，並提出不動產買賣契約書、存證信函、通訊軟體
    LINE對話紀錄為證。被告否認之，並以前詞為辯。是本件爭
    點在於被告是否有違反系爭協議書第1條約定?原告引用該協
    議書第15條請求被告給付違約金，有無理由?
　　⑴兩造簽立之系爭協議書第1條約定：「立契約人各方均同意
      就上揭土地與買方議定買賣契約後，各宗房及土地登記名
      義人應依買方及代書指示，協同辦理後續買賣契約簽約及
      用印手續，不得藉故拖延。」(調字卷第17頁)。觀該約定
      之內文，分為兩階段行為進程，一為買賣契約之議定，二
      為簽約與用印；而依一般文義之理解，簽約與用印乃是指
      稱書面之簽約與用印而言。依契約原理論之，買賣契約係
      屬非要式、諾成之法律行為，並無簽立書面之必然，該協
      議書第1條固約定各宗房及土地登記名義人有協同辦理簽
      約、用印之義務，然依該約定，此義務之發生仍以已經完
      成「議定買賣契約」為前提，亦即在完成議定買賣契約之
      前，當事人並無簽約、用印之義務。至所謂「議定買賣契
      約」，在該約定中並無特別載明其定義為何；契約之成立
      以當事人意思表示一致而可成，原則上當事人就必要之點
      意思表示一致者，推定契約成立，但當事人就非必要之點
      亦可能約定為必要之點，或經表示意思後方可為是否一致
      之判斷，此觀民法第153條第2項可明。就買賣契約而言，
      必要之點係指該契約之要素，即買賣契約之移轉財產及支
      付價金，非必要之點則為該契約之常素或偶素，例如瑕疵
      擔保、履行地、履行期等事項屬之。本件買賣涉及之土地
      及利益金額甚鉅，而觀卷附該不動產買賣契約書之內容，
      除標的、金額外，尚旁及貸款、擔保責任、稅費負擔、違
      約罰則、特約事項、個資使用、履保專戶等多端，當事人
      若在簽約用印前已表明須閱覽完整契約書面，則就該等非
      必要之點事項，應認其已有將之作為必要之點，或非必要
      之點須經其表明意思後，方可為契約是否成立之判斷的意
      思；如是之解，始合於民法第153條第2項之意旨，並較符
      合當事人之真意，且兼顧契約自由與當事人意思自由之保
      護。循此，系爭協議書第1條約定所稱「議定買賣契約」
      ，應非指買賣當事人間之標的、價金意思表示一致時而言
      ，而係買賣當事人就買賣之必要、非必要之點均已議定並
      意思表示一致的情形；觀該約定既有簽約用印之階段，則
      在此即是指買賣當事人至少對於記載於買賣契約書面中的
      要素、常素或偶素，均已議定而同意、一致，方屬之；否
      則，倘解釋為當事人就標的、金額已有共識，但對於其他
      書面契約約定事項已無從置喙，即發生簽約、用印之義務
      ，無異以違約之效果強制剝奪當事人對於契約內容的認知
      、決定權，顯對當事人意思自由、契約自由造成過度侵害
      。依此，原告徒以被告不配合用印而認其違約云云，容有
      誤會。而原告固稱已將買賣契約逐條解釋予被告，被告不
      可能不知道契約內容等語，然如前述，被告縱已收到買賣
      契約書面內容之告知，且有所認知，亦非可推認被告即有
      簽約、用印之義務，若被告對於買賣契約條款記載有由疑
      義或其他意見，則該締約階段即尚處在前揭約定所稱「議
      定買賣契約」之步，且尚未完成之。是原告此部分主張，
      亦難認據以認為被告有違反該協議書之情事。
　　⑵又原告主張被告不偕同辦理履約保證專戶用印及該專戶撥
      款用印，違反系爭協議書第1條約定等語，然則原告就此
      亦自承：被告原本有在履保契約用印，其中一份履保專戶
      契約書因金額寫錯，後來銀行要求全體家族包含被告要協
      助用印更正，被告對於第二次修正用印全部拒絕配合等語
      (重訴字卷第48、49頁)，是可知被告原已經配合完成用印
      ，實係因履保契約之記載有誤，而衍生需要重新用印 的
      情事，此之重新用印需求，並非肇因於被告之行為，其倘
      因此對履保契約之誤載存有疑義，而有需要再此確認買賣
      契約、履保契約之內容，實屬合理之判斷與理由。而對於
      買賣契約書之持有問題，原告自承買賣契約書要查閱，可
      到家族代表人那邊查閱，因涉及家族成員個資；即便如此
      ，原告已於110年4月時，複印買賣契約書交給被告等語(
      重訴字卷第49頁)。依此，本件土地買賣契約書係於109年
      12月16日簽訂，被告作為買賣契約當事人之一份子，卻遲
      至110年4月始收持該買賣契約書之書面資料，此締約程序
      對於被告之權益保護是否詳周，已甚可議。而原告雖稱被
      告可至家族代表處查閱契約書云云，然此種知悉契約書內
      容之作法，本已造成契約當事人接近資訊之窒礙與不便，
      被告未能隨時處於可持有、知悉、查審契約內容之狀態，
      尚需赴就他人(即家族代表)始可閱讀契約書面之狀態，其
      因此衍生之成本或風險，自不能完全由被告擔負之；況原
      告所稱家族代表之情，參諸系爭協議書第16條，亦僅針對
      系爭協議書此份文件，約定由全體家族代表各執1份(調字
      卷第19頁)，至於土地買賣契約書，依據該買賣契約書第1
      2條第3款之約定，本應由買賣雙方各執1份為憑(調字卷第
      34頁)，則被告自可依約要求執有買賣契約書甚明。原告
      所稱被告可向家族代表查閱買賣契約書云云，非僅無所依
      據，且對於契約當事人之掌握資訊權益保障亦有不周，此
      情所致，自不能因此對被告作不利之認定。進者，本件履
      保契約係因記載錯誤而發生重新更正用印之需要，此非可
      歸責於被告已如前述；而被告於110年1月間，因戶籍遷移
      而有更換身分證情形，有卷附臺南○○○○○○○○111年1月14日
      南市中西戶字第1110004379號函附戶籍遷徙紀錄及身分證
      換發資料可參(重訴字卷第99-111頁)，此亦將牽動印鑑證
      明重新申請之事宜。兩造與買方於109年12月已簽立買賣
      契約書及履保契約書，之後固發生重新用印之需要，但被
      告於110年1月間進行戶籍遷徙、身分證換發時，實無可能
      預見簽約後又發生需用重新用印的情事，因此被告辦理戶
      籍遷徙等事，雖可能因此在客觀上延滯重新用印之時程，
      然則主觀上顯不可將此延滯歸責於被告甚明。綜此，被告
      以未執有買賣契約、履保契約誤載有疑、戶籍遷徙等事由
      而未能配合重新用印，並非毫無正當理由之恣意拖延，非
      能指為系爭協議書第1條之藉故拖延。原告主張被告有該
      協議書第1條之違約情事，並不可採。
　⒊依上，被告並無系爭協議書第1條所稱藉故拖延簽約用印之情
    形，原告亦未舉證證明被告有何之該協議書第15條約定之「
    任一方未具正當理由或未經全體他方同意違反本契約相關規
    定」的情事，則原告引用上開協議書約定，請求被告給付違
    約金，洵非有理，難以准許。
(三)綜上，原告援引系爭協議書第1條、第15條約定而聲明請求
    如上，並無理由，應駁回之。
四、本件事證已臻明確，兩造其餘之主張、陳述及所提出之證據
    資料，核於判決結果不生影響，爰不逐一論述。
五、據上論結，原告之訴為無理由，依民事訴訟法第78條，判決
    如主文。
中　　華　　民　　國　　111 　年　　3 　　月　　24　　日
                  民事第一庭    法  官　盧亨龍  
以上正本係照原本作成。 
如不服本判決，應於送達後20日內，向本院提出上訴狀並表明上
訴理由（須附繕本）。如委任律師提起上訴者，應一併繳納上訴
審裁判費。
中　　華　　民　　國　　111 　年　　3 　　月　　28　　日
                                書記官  謝婷婷